臺灣高等法院民事判決　　　　　　　　100年度上易字第700號
上　訴　人　致華實業股份有限公司
法定代理人　陳輝燦
訴訟代理人　賴錫卿律師
被 上訴 人　協旺建設股份有限公司
法定代理人　徐清祥
訴訟代理人　丁俊文律師
上列當事人間請求給付租金等事件，上訴人對於中華民國100年5
月31日臺灣板橋地方法院100年度訴字第347號第一審判決提起上
訴，本院於100年9月13日言詞辯論終結，判決如下：
    主  文
上訴駁回。
第二審訴訟費用由上訴人負擔。
    事實及理由
一、上訴人起訴主張：兩造於民國94年7 月27日簽立廠房租賃契
    約書，約定上訴人將坐落新北市三芝區（改制前為台北縣三
    芝鄉）古庄村四棧橋53之6 號混凝土工廠（下稱系爭工廠）
    廠房及其附著之機具設備出租予被上訴人，租賃期間自94年
    8月1日起至97年7 月31日止，每月租金新臺幣（下同）10萬
    元，租期屆滿倘被上訴人無違約情事，則依原條件續約三年
    。兩造復於同日簽立協議書（下稱系爭協議書），約定上訴
    人將系爭工廠之經濟部工廠登記證（編號00-000000-00）出
    租予被上訴人，並變更登記為被上訴人名義，被上訴人每月
    應支付權利金20萬元，且約定辦理變更工廠登記證完竣後，
    就工廠所經營之營運收入扣除營運支出、稅捐等費用後之利
    潤，由兩造平均分配。另因上訴人積欠訴外人鈞維股份有限
    公司（下稱鈞維公司）4,000 萬元債務，兩造與鈞維公司乃
    在系爭協議書上約定上訴人同意被上訴人可將上訴人每季應
    分得之利潤全部支付予鈞維公司，以償還上訴人積欠鈞維公
    司之債務。嗣系爭廠房於98年9 月10日經法院拍賣由訴外人
    力寶股份有限公司標得。依系爭協議書約定上訴人僅同意被
    上訴人可將上訴人每季應分得之利潤支付鈞維公司，並未同
    意被上訴人得將上開租金及權利金給付鈞維公司。被上訴人
    竟以鈞維公司已於97年11月19日將其對上訴人之本金1,000
    萬元及其法定遲延利息債權（下稱系爭債權）轉讓與被上訴
    人為由，拒絕給付上訴人自97年8月1日起至同年12月31日止
    之權利金及租金，合計150 萬元（下稱系爭款項）。鈞維公
    司將系爭債權讓與被上訴人之行為，有違系爭協議書之約定
    ，上訴人不受拘束。爰依租賃契約及不當得利之法律關係，
    請求被上訴人給付上訴人150萬元，及自98年1月1 日起加計
    之法定遲延利息等語。原審為上訴人敗訴之判決，上訴人不
    服，提起上訴，聲明求為：(一)原判廢棄。(二)被上訴人應給付
    上訴人150萬元，及自98年1月1日起至清償日止，按年息5%
    計算之利息。
二、被上訴人則以：鈞維公司業於97年11月19日將系爭債權讓與
    被上訴人，被上訴人乃以系爭債權抵銷上訴人所請求之系爭
    款項等語，資為抗辯。原審為被上訴人勝訴之判決，被上訴
    人對於上訴人之上訴則聲明駁回上訴。
三、上訴人主張：兩造簽立廠房租賃契約書及系爭協議書，約定
    上訴人將系爭工廠及工廠登記證出租予被上訴人，被上訴人
    每月應支付租金及權利金共30萬元，另除營運支出稅捐等費
    用後之利潤，由兩造平分，上訴人同意被上訴人可將上訴人
    每季應分得之利潤全部支付鈞維公司，以償還上訴人所積欠
    之債務等事實，業據其提出被上訴人所不爭執之系爭協議書
    及廠房租賃契約書等影本各1份為證（見原審卷第5至7頁）
    ，應堪信為真正。
四、上訴人又主張：被上訴人自97年8月1日起即未給付上開租金
    及權利金予上訴人，請求被上訴人應給付自97年8月1日起至
    同年12月31日止計150 萬元之系爭款項，惟為被上訴人所否
    認，辯稱：鈞維公司已將系爭債權讓與被上訴人，被上訴人
    主張以系爭債權抵銷系爭款項等語（被上訴人就150 萬元系
    爭款項業已清償之抗辯，於本院不再主張，見本院卷第28頁
    反面，本院茲無庸贅述）。經查：
  (一)按債權之讓與，依民法第297條第1項之規定，非經讓與人或
    受讓人通知債務人，對於債務人固不生效力，惟法律設此規
    定之本旨，無非使債務人知有債權讓與之事實，受讓人對於
    債務人主張受讓事實行使債權時，既足使債務人知有債權讓
    與之事實，即應認為兼有通知之效力（最高法院22年上字第
    1162號判例意旨參照）。次按債權之讓與，依民法第297 條
    規定，不過為觀念通知，使債務人知有債權移轉之事實，免
    誤向原債權人清償而已（最高法院39年台上字第448 號判例
    意旨參照）。被上訴人辯稱：鈞維公司業於97年11月19日將
    系爭債權讓與被上訴人，業據其提出臺灣臺北地方法院所屬
    民間公證人97年度北院民公麟字第222765號公證書、債權讓
    與書各1 份為證（見原審卷第25至28頁），應堪採信。系爭
    債權既屬有效存在，且無民法第294條第1項但書所列不得讓
    與之情形（詳如後(三)述），鈞維公司自得將系爭債權轉讓予
    被上訴人。又被上訴人於訴訟中所為系爭債權讓與之主張（
    見原審卷第21頁、本院卷第23至25頁），揆諸前揭判例意旨
    ，堪認被上訴人已將系爭債權由鈞維公司讓與予被上訴人之
    事實通知上訴人，足使上訴人知有該債權讓與之事實，即應
    認為被上訴人於訴訟中為系爭債權讓與之主張，已兼有通知
    之效力。
  (二)次按民法第334條第1項本文規定：「二人互負債務，而其給
    付種類相同，並均屆清償期者，各得以其債務，與他方之債
    務，互為抵銷」，被上訴人既使上訴人知有系爭債權移轉之
    事實，且系爭債權與上訴人請求之系爭款項均已屆清償期而
    適於抵銷，則被上訴人主張以系爭債權中之150 萬元部分，
    與上訴人請求之系爭款項抵銷，核屬有據，應予准許。
  (三)雖上訴人主張：鈞維公司將系爭債權讓與被上訴人之行為，
    有違三方簽立之系爭協議書，上訴人不受該債權讓與之拘束
    ，仍得請求被上訴人給付系爭款項，惟為被上訴人所否認。
    按解釋意思表示，應探求當事人之真意，不得拘泥於所用之
    辭句，為民法第98條所規定，而所謂探求當事人之真意，如
    兩造就其真意有爭執時，應從該意思表示所根基之原因事實
    、經濟目的、一般社會之理性客觀認知、經驗法則及當事人
    所欲使該意思表示發生之法律效果而為探求，並將誠信原則
    涵攝在內，藉以檢視其解釋結果對兩造之權利義務是否符合
    公平正義。惟解釋契約，固須探求當事人立約時之真意，不
    能拘泥於契約之文字，但契約文字業已表示當事人真意，無
    須別事探求者，即不得反捨契約文字而更為曲解（最高法院
    17年上字第1118號判例意旨參照）。稽諸系爭協議書第3 條
    約定：「乙方（即被上訴人）應於每月15日支付甲方（即上
    訴人）之權利金20萬元」、第4 條約定：「乙方辦理變更工
    廠登記證完竣後就本工廠所經營之營運收入扣除營運支出稅
    捐等費用外之利潤，應由甲、乙雙方平均分配」、第5 條約
    定：「甲方因積欠丙方（即鈞維公司）4 千萬元之債務。甲
    方同意乙方可將甲方每季1 次應分得之利潤全部支付丙方以
    償還所欠丙方之債務清償完竣」（見原審卷第5、6頁），依
    系爭協議書之記載，僅能解釋為三方約定上訴人同意被上訴
    人可將上訴人每季應分得之利潤支付予鈞維公司，用以償還
    上訴人所欠之債務，並未限制鈞維公司不得將系爭債權讓與
    予被上訴人或其他人。復審酌鈞維公司讓與被上訴人之系爭
    債權係單純之金錢債權，性質上並非不得讓與或禁止扣押者
    ，自難認系爭債權讓與有何違反民法第294條第1項規定或系
    爭協議書約定之情事，上訴人所辯，要無足採。
五、綜上所述，鈞維公司讓與系爭債權予被上訴人，對上訴人自
    屬有效，被上訴人主張以受讓自鈞維公司系爭債權中150 萬
    元部分與上訴人請求之系爭款項互相抵銷，核屬有據，應予
    准許。上訴人依租賃契約及不當得利之法律關係，請求被上
    訴人給付上訴人150 萬元，及自98年1月1日起，加計按年息
    5%計算之利息，為無理由，不應准許。從而，原審為上訴人
    敗訴之判決，其理由與本院雖不同，結果並無二致，上訴意
    旨指摘原判決不當，求予廢棄改判，仍應認為無理由，應予
    駁回。
六、兩造其餘攻擊、防禦方法及未經援用或進行調查之證據，經
    本院斟酌後，認為均不足以影響本判決之結果，自無予以調
    查或逐一詳予論駁之必要，附此指明。
七、據上論結，本件上訴為無理由，依民事訴訟法第449條第2項
    、第78條，判決如主文。
中    華    民    國   100    年    9     月    30    日
                    民事第四庭
                        審判長法  官 張劍男
                              法  官 翁昭蓉
                              法  官 陳靜芬
正本係照原本作成。
不得上訴。
中    華    民    國   100    年    10    月    4     日
                              書記官 應瑞霞